臺灣臺南地方法院民事裁定
109年度消債職聲免字第48號
債  務  人  劉秉宸



債  權  人  國泰世華商業銀行股份有限公司

法定代理人  郭明鑑  
代  理  人  廖士驊  
債  權  人  遠東國際商業銀行股份有限公司


法定代理人  周添財  
代  理  人  宗雨潔  
債  權  人  元大商業銀行股份有限公司


法定代理人  翁健    
代  理  人  黃勝豐  
債  權  人  玉山商業銀行股份有限公司


法定代理人  曾國烈  
代  理  人  莊凱鈞  

債  權  人  台新國際商業銀行股份有限公司

法定代理人  尚瑞強  


債  權  人  中國信託商業銀行股份有限公司


法定代理人  利明献  


債  權  人  萬榮行銷股份有限公司

法定代理人  許勝發  


債  權  人  良京實業股份有限公司

法定代理人  平川秀一郎



債  權  人  滙誠第一資產管理股份有限公司

法定代理人  莊仲沼  


債  權  人  新加坡商艾星國際有限公司台灣分公司

法定代理人  曾慧雯  


上列當事人聲請消費者債務清理事件，經本院裁定清算程序終止
後移送裁定免責，本院裁定如下：
    主  文
債務人劉秉宸應予免責。
    理  由
一、法院為終止或終結清算程序之裁定確定後，除別有規定外，
    應以裁定免除債務人之債務；法院裁定開始清算程序後，債
    務人有薪資、執行業務所得或其他固定收入，扣除自己及依
    法應受其扶養者所必要生活費用之數額後仍有餘額，而普通
    債權人之分配總額低於債務人聲請清算前2年間，可處分所
    得扣除自己及依法應受其扶養者所必要生活費用之數額者，
    法院應為不免責之裁定。但債務人證明經普通債權人全體同
    意者，不在此限；債務人有下列各款情形之一者，法院應為
    不免責之裁定。但債務人證明經普通債權人全體同意者，不
    在此限：㈠於7年內曾依破產法或本條例規定受免責。㈡故意
    隱匿、毀損應屬清算財團之財產，或為其他不利於債權人之
    處分，致債權人受有損害。㈢捏造債務或承認不真實之債務
    。㈣聲請清算前2年內，因消費奢侈商品或服務、賭博或其他
    投機行為，所負債務之總額逾聲請清算時無擔保及無優先權
    債務之半數，而生開始清算之原因。㈤於清算聲請前1年內，
    已有清算之原因，而隱瞞其事實，使他人與之為交易致生損
    害。㈥明知已有清算原因之事實，非基於本人之義務，而以
    特別利於債權人中之一人或數人為目的，提供擔保或消滅債
    務。㈦隱匿、毀棄、偽造或變造帳簿或其他會計文件之全部
    或一部，致其財產之狀況不真確。㈧故意於財產及收入狀況
    說明書為不實之記載，或有其他故意違反本條例所定義務之
    行為，致債權人受有損害，或重大延滯程序；債務人有前條
    各款事由，情節輕微，法院審酌普通債權人全體受償情形及
    其他一切情狀，認為適當者，得為免責之裁定，消費者債務
    清理條例（下稱消債條例）第132條、第133條、第134條、
    第135條分別定有明文。
二、本件聲請人於民國108年11月1日具狀向本院聲請清算，經本
    院以108年度消債清字第48號裁定自108年12月31日下午5時
    起開始清算程序，續由本院司法事務官以109年度司執消債
    清字第1號進行清算程序，由本院依職權分配清算財團財產
    予各債權人（如附表所示），並確定在案，是本件可供清算
    債權分配之清算財團財產已分配完結，本院於109年9月30日
    以109年度司執消債清字第1號裁定清算程序終結等情，業據
    本院依職權調取上開卷宗查證屬實，是本件應就聲請人有無
    不予免責之情事，予以調查。
三、依消債條例第136條規定，本院為裁定前，應予債權人及債
    務人即聲請人陳述意見之機會：
  ㈠聲請人陳述意見表示：
　　伊目前擔任臨時工，月收入不多，但有餘款即會還款，請求
    予以免責等語。
  ㈡國泰世華商業銀行股份有限公司、遠東國際商業銀行股份有
    限公司、元大商業銀行股份有限公司、玉山商業銀行股份有
    限公司、台新國際商業銀行股份有限公司、中國信託商業銀
    行股份有限公司、萬隆行銷股份有限公司、滙誠第一資產管
    理股份有限公司、新加坡商艾星國際有限公司台灣分公司均
    具狀表示：不同意債務人免責，並請求本院調查債務人是否
    有消債條例第133條、第134條各款所規定不予免責之情形等
    語。
　㈢良京實業股份有限公司具狀表示：
　　本院108消債清48號裁定理由三、(四)中，已認定債務人於
    聲請清算前2年間，收入減支出之餘額為新臺幣(下同)7,248
    元(計算式：302元×24個月=7,248元)。而全體債權人於清算
    程序中，共僅受分配3,066元，故債務人有消債條例第133條
    之不免責事由。另請法院詳查聲請人除已陳報支保單外，有
    無其他以自己為要保人、或嗣後變更要保人(含聲請更生前2
    年內所發生者)、或質借未償還之商業保險保單而未陳報，
    如有，則其隱匿財產之行為，即屬消債條例第134條第2、8
    款不免責事由，請法院詳查聲請人有無消債條例第133條、
    第134條之不免責事由，不同意免責。
四、就聲請人有無消債條例第133條、第134條規定之不免責情形
    ，本院調查及判斷如下：
  ㈠聲請人無消債條例第133條規定之不免責情形：
  ⒈關於「法院裁定開始清算程序後，債務人之薪資所得及其他
    固定收入，扣除自己及依法應受其扶養者所必要生活費用之
    數額後，有無餘額」乙節：
    聲請人主張自本院裁定開始清算後，仍任職於大立窯業股份
    有限公司，每月薪資10,856元，業據提出薪資明細為證（見
    卷第63頁），而聲請人主張每月必要支出為10,700元，並未
    超過臺南市政府所公告之臺南市110年度最低生活費用每人
    每月13,304元之1.2倍即15,965元（消債條例第64條之2第1
    項參照）之標準，尚屬合理，應可採信。是以，聲請人於法
    院裁定開始清算程序後，仍有收入、扣除其所必要生活費用
    及扶養費之數額後尚有餘額156元【計算式：10,856－10,700
    －13,000＝156】之事實，應堪認定。
  ⒉關於「普通債權人之分配總額，是否低於聲請人聲請清算前
    2年間，可處分所得扣除自己及依法應受其扶養者所必要生
    活費用之數額」乙節：
    ⑴聲請人係於108年11月1日聲請清算，而其聲請清算前2年之
      所得共計210,239元【計算式：36,000＋74,969＋16,797＋8,
      961＋73,512＝210,239】，此有財產及收入狀況說明書、存
      摺明細、106至107年度綜合所得稅各類所得資料清單及薪
      資明細為證（見本院108年度消債清字第48號卷第10頁、
      第19至20頁、第25頁至第32頁），是聲請人於106年11月
      起至108年11月期間，可處分所得金額合計為210,239元。
    ⑵聲請人於聲請清算時主張每月必要支出為10,200元，並未
      超過臺南市政府所公告之臺南市106至108年度最低生活費
      用每人每月11,448元、12,388元、12,388元，尚屬合理，
      應可採信。是聲請人於106年11月起至108年11月期間，自
      己所必要生活費用共計244,800元【計算式：10,200×24＝2
      44,800】，則聲請人於上開期間可處分所得210,239元，
      扣除必要生活費用244,800元後，已無餘額。
  ⒊承前說明，聲請人並無消債條例第133條之應予不免責之事
    由。
  ㈡聲請人無消債條例第134條各款不予免責之事由：
  ⒈關於更生或清算之程序，除消債條例別有規定外，準用民事
    訴訟法之規定，消債條例第15條定有明文；又當事人主張有
    利於己之事實者，就其事實有舉證之責任，民事訴訟法第27
    7條前段亦有明定。故債權人如主張聲請人有消債條例第134
    條所定行為，自應就聲請人合於上開要件之事實，舉證以實
    其說。另依修正前消債條例第134條第4款規定，債務人之浪
    費行為屬不免責之事由，實務上適用結果，債務人多因有此
    款事由而不獲免責，為免對債務人過度嚴苛，應予以適度限
    縮為消費奢侈商品或服務，並參照第20條、第44條、第64條
    、第82條及第133條等規定，限於債務人於聲請清算前2年內
    ，所為消費奢侈商品或服務等不當行為，始足當之（消債條
    例第134條修正理由參照），可見101年1月4日修正公布之消
    債條例第134條第4款採取適度限縮對於奢侈浪費之認定，以
    求債務人獲得從債務脫免之機會，故消費奢侈商品或服務等
    不當行為限於聲請清算前2年內所發生者為限，逾上開期間
    ，即無該條款之適用甚明。
  ⒉查本件債務人係於108年11月1日聲請清算，而觀之各債權人
    前所陳報之債務人消費借貸明細資料，債務人於聲請清算前
    兩年內並無消費奢侈商品或服務、賭博或其他投機行為，難
    認屬101年1月4日修法通過之消債條例第134條第4款所應審
    酌為不免責事由之範圍。況債權人亦未另提出其他證據證明
    債務人有消費奢侈商品或服務、賭博或其他投機行為，且卷
    內亦查無其有何因賭博或其他投機行為而生不免責原因，核
    與消債條例第134條第4款所定之要件不相符。另債權人國泰
    世華商業銀行股份有限公司、台新國際商業銀行股份有限公
    司請求調查債務人聲請清算前2年之入出境資料，以確認債
    務人是否有奢侈浪費或隱匿財產之行為，經本院調查結果，
    債務人於聲請清算前2年並無出境紀錄，有入出境資訊連結
    作業資料附卷可參（見本院卷第105頁）。
　⒊債權人良京實業股份有限公司，請求法院詳查聲請人除已陳
    報支保單外，有無其他以自己為要保人、或嗣後變更要保人
    (含聲請更生前2年內所發生者)、或質借未償還之商業保險
    保單而未陳報?如有，則其隱匿財產之行為，即屬消債條例
    第134條第2、8款不免責事由。經本院向中華民國人壽保險
    商業同業公會函詢債務人投保商業保險之全部資料，債務人
    於全球人壽保險股份有限公司有保單號碼00000000號保單，
    惟上開保單並無解約金，有全球人壽保險股份有限公司109
    年5月20日函為證(見司職消債清卷第100、116頁)，故聲請
    人無故意於財產及收入狀況說明書為不實之記載，且上開保
    單並無保單價值準備金，顯無清算價值。另債權人新加坡商
    艾星國際有限公司台灣分公司請求調查聲請人是否領取政府
    相關補助金等漏未陳報隱匿財產之情形。惟債權人新加坡商
    艾星國際有限公司台灣分公司並無提出任何資料釋明聲請人
    於清算前兩年有申請相關政府補助款之情形，則渠等僅空言
    主張債務人有上開情形而請求本院調查，已有未合。再者，
    依臺南市政府社會局108年12月12日府社助字第1081446724
    號函文所載，債務人未領取特殊境遇補助（即中低收入戶補
    助、身心障礙者生活補助費）(見消債清卷第63頁)，足證聲
    請人並未領取政府相關補助金。是以，本件查無債務人有消
    債條例第134條第2、8款應予不免責之事由。
  ⒋此外，本院復查無聲請人有何消債條例第134條所列其他各款
    不免責事由，且債權人亦均未提出聲請人有何符合消債條例
    第134條各款所規定之事證，故聲請人應無消債條款第134條
    所定不免責之事由。
五、綜上所述，本件聲請人經法院為清算程序終止之裁定確定，
    復查無消債條例第133條、第134條所定之不應免責情形存在
    ，揆諸首揭說明，應以裁定免除聲請人之債務，是本件聲請
    人應予免責，爰裁定如主文。
中　　華　　民　　國　　110 　年　　3 　　月　　30　　日
                  民事第四庭  法  官  葉淑儀
以上正本證明與原本無異。
如不服本裁定，得於收受裁定正本後10日內向本院提出抗告狀，
並繳納抗告裁判費新臺幣1,000元。
中　　華　　民　　國　　110 　年　　3 　　月　　30　　日
                              書記官  許榮成
附表：　　　　　　　　　
編號 清算財團財產 處分方法 1 臺南市山上區農會之存款新臺幣3,066元 業經債務人解繳等值款項至本院，由本院逕予分配。 2 機車一輛(牌照號碼：NBF-698、品牌：三陽、排氣量：124cc、西元1986年出廠) 無處分實益，應返還債務人 3 全球人壽保險股份有限公司保單 無處分實益，應返還債務人